---
title: "Mapeando datos en R - Clase 2"
author: "Martín Alalú"
date: "29/04/2020"
output: 
  html_document:
    fig_height: 8
    fig_width: 12
    #code_folding: "hide"
    toc: true
    toc_float:
      toc_collapsed: true
    toc_depth: 3
    number_sections: true
    theme: paper
editor_options: 
  chunk_output_type: console
---

```{r setup, include=FALSE}
knitr::opts_chunk$set(echo = TRUE,message=FALSE, warning=FALSE)
```

## Intro

En esta segunda clase aprovecharemos para aprender una serie de herramientas sumamente útiles al momento de trabajar con datos geográficos:

* Geocodificar direcciones 
* Cargar capas base para dar contexto
* Realizar mapas de calor o **heatmaps**
* Calcular distancias


## Geocodificando direcciones

Muchas veces la información que tenemos hace referencia a un lugar en el terreno pero no tenemos un par de coordenadas para ubicar en un mapa. Por ejemplo si contamos con un listado que tiene direcciones, por ejemplo Tres Arroyos 614, que sabemos dónde está pero no tenemos un par de coordenadas que permiten ubicarla en un mapa. 

Por suerte esto tiene una solución! Geocodificación es el proceso que permite transformar una dirección exacta en un par de coordenadas, permitiendo así tener un objeto geográfico con una geometría precisa.

Usar los servicios de [Open Street Map](https://www.r-bloggers.com/introducing-the-nominatim-geocoding-package/), [Google](https://www.r-bloggers.com/geocoding-with-ggmap-and-the-google-api/) o Here son algunas opciones que tenemos pero hoy vamos a usar el [servicio web de geocodificación del Gobierno de la Ciudad de Buenos Aires](http://usig.buenosaires.gob.ar/), el cual es libre y gratuito.

Hay un montón de funcionalidades que tiene, pero hoy vamos a usar 2 principales que son muy útiles: *normalización* y *geocodificación*. Es decir que en un simple paso vamos a **"corregir"** el campo de una dirección para pasarlo al nombre oficial y luego transformar esa dirección normalizada a un punto en el mapa!

La librería que nos facilita el uso de este servicio se llama [RUMBA](https://github.com/bitsandbricks/RUMBA), la cual la instalamos con el clásico `install.packages("RUMBA")`, y los datos que vamos a usar son un listado de direcciones de farmacias en la Ciudad de Buenos Aires.

```{r}

#install.packages("devtools")
#devtools::install_github("bitsandbricks/RUMBA")

library(RUMBA)
library(tidyverse)
library(sf)

farmacias <- read.csv("https://raw.githubusercontent.com/martoalalu/clase-geo-salud/master/data/farmacias.csv")

head(farmacias)
```

El dataframe tiene una columna que tiene la dirección. Qué bien!
Pero no tiene lat-long... Qué mal!
Podemos geolocalizarla igual! Qué bien!

Con la función `mutate_USIG_geocode` podemos agregar las columnas de lon y lat y así tener nuestro tan preciado par de coordenadas. Es bastante simple, en primer lugar le indicamos el dataframe (aca es farmacias) y luego le especificamos el campo que tiene la dirección **entre comillas**. Y listo, ya tenemos un dataframe con par de coordenadas. Magia!

```{r}
farmacias_geo <- mutate_USIG_geocode(farmacias, "direccion")

head(farmacias_geo)
```

Y ahora sí podemos pasarlo a objeto geográfico y luego al mapa!

```{r}
farmacias_geo <- farmacias_geo %>% 
  filter(!is.na(lon), !is.na(lat)) %>% 
  st_as_sf(coords = c("lon", "lat"), crs = 4326)

farmacias_geo
```

Genial. Ahora nuestro objeto es geográfico 100%. Por último, al mapa.

```{r}
ggplot() +
  geom_sf(data=farmacias_geo)
```

Ok. Logramos mapear los puntos pero no tenemos una referencia clara, ni siquiere sabemos si todos están en la Ciudad de Buenos Aires. Como que el mapa está vacío...

## Datos con contexto: capas base

Cuando manejamos datos geográficos el contexto es algo muy importante, tener una referencia sobre dónde están ubicados es clave ya que nos sitúa y al mismo tiempo comunica mejor. 
Una manera de hacer esto es agregandole una capa base, algo asi como el lienzo sobre el cual "pintamos" nuestros datos.

Para hacerlo vamos a usar las librerías **ggmap** y **osmdata**.

Básicamente lo primero que tenemos que hacer es indicarle a R cuál es el limite, el *boundin gbox* del mapa que queremos descargarnos. Usamos la función `getbb` y le decimos que es "Ciudad Autónoma de Buenos Aires" ya que es el nombre oficial. Si estuvieramos haciendo un mapa de por ejemplo Rosario le indicaríamos "Rosario, Santa Fe, Argentina".

```{r}```{r}
library(ggmap)
library(osmdata)

bbox <- getbb("Ciudad Autónoma de Buenos Aires,Argentina")

head(bbox)
```

El resultado es una matriz que tiene las X e Y mínimas y máximas que delimitan a la Ciudad de Buenos Aires. Ahora lo que tenemos que hacer es pedirle que nos tragia la capa base con `get_stamenmap`, la cual tiene una serie de parámetros a especificar:

* En `bbox`le indicamos los límites específicos, en este caso lo tenemos guardado en un objeto asi que ponemos el nombre con el que lo guardamos (**bbox**).

* En `maptype` le indicamos el tipo de mapa que queremos descargarnos. Hay capas base que tienen el terreno, otros solo las calles, algunos en blanco y negro. Ahora nos estamos descargando el `toner-background`, pero si quieren otro tipo pueden chequear la página de [Stamen Maps](http://maps.stamen.com/#terrain/12/37.7706/-122.3782).

* En `zoom` le indicamos el nivel de detalle que queremos. A más zoom, más detalle, pero también más pesado el archivo que nos descarguemos...

```{r}
#Descargamos el mapa
CABA <- get_stamenmap(bbox = bbox,
                      maptype = "terrain",zoom=12)
```

Luego para volver a mapear en vez de usar ggplot() vamos a usar `ggmap()` pero no se preocupen la sintaxis sigue siendo la misma!

Llamamos  ala nueva función y entre parentesis le indicamos el nombre del objeto que tiene descargado el mapa que usaremos como capa base.

```{r}
ggmap(CABA)
```


Perfecto! Lo bueno es que si no nos gusta este mapa podemos probar con otro muy fácilmente, por ejemplo con `toner-background`.

```{r}
CABA <- get_stamenmap(bbox = bbox,
                      maptype = "toner-background",zoom=12)

ggmap(CABA)
```

Y ahora sólo resta agregar los datos como una capa más.

```{r}
ggmap(CABA) +
  geom_sf(data=farmacias_geo, inherit.aes=FALSE)
```

Genial! Ahora sí tenemos una referencia más clara!

## Más allá del choropleth

Hagamos otros tipos de mapas. Tener ubicaciones exactas, es decir objetos que son puntos, nos permiten hacer otros tipos de mapas como de *calor (heatmap)*, de *burbujas (bubblemap)* o de *densidad (densitymap)*, entre otros.

Una de las problemáticas del coronavirus es su elevada letalidad en personas mayores de 65 años, lo cual hace que los geriátricos sean focos especialmente críticos.
Hagamos algunos mapas para ver cuál es su distribución en la Ciudad!

```{r}
geriatricos <- read.csv("https://raw.githubusercontent.com/martoalalu/clase-geo-salud/master/data/geriatricos_caba.csv")

head(geriatricos)
```

Según el dataframe hay 558 geriátricos en la Ciudad.
Para hacer los siguientes mapas no vamos a convertir este objeto a un objeto geográfico ya que vamos a aprovechar unos parámetros de ggplot() que se pueden aplicar cualquier tipo de dataframe que tenga 2 columnas numéricas (y que por tanto pueden ubicarse en un eje cartesiano).

Vamos a empezar a hacer un `geom_point()` indicandole que el eje X es nuestra longitud y el eje Y nuestra latitud.


```{r}
ggmap(CABA) +
    geom_point(data=geriatricos, aes(x=X, y=Y))
```

Nos da la sensación en zonas cómo Villa Urquiza, Flores, Caballito y Colegiales tienen concentración de geriátricos. Pero este tipo de mapa no nos impide ver con facilidad.

Hagamos un mapa de densidad. Para eso usamos el parámetro `geom_bind2`

```{r}
ggmap(CABA)+
  geom_bin2d(data = geriatricos, aes(x=X, y=Y), bins = 30) +
  scale_fill_viridis_c()
```

R directamente arma grillas de igual tamaño, cuenta la cantidad de puntos que hay en cada celda y le asigna un color. Todo en uno!
Esto es muy útil cuando queremos ver concentración de eventos.

Ahora probemos con un mapa que muestre la misma información pero simulando curvas de nivel.

```{r}
ggmap(CABA) +
  stat_density2d(data = geriatricos, aes(x = X, y = Y, fill=stat(level)),geom="polygon")+
  scale_fill_viridis_c()
```

Bastante mejor! Hay una concentración muy marcada en Flores, es el pico de nuestra "montaña de geriátricos". Con este tipo de visualización Villa Urquiza y Caballito son más "sierras".



A todo esto siempre estuvimos trabajando con puntos y polígonos asumiendo que el fondo es Buenos Aires. Pero podemos agregar una capa base que tenga el mapa de Buenos Aires.

Para eso vamos a usar las librerías `ggmap` y `osmdata`, las cuales instalamos con el tradicional `install.packages("NOMBRE_LIBRERIA")` y agregamos con `library(NOMBRE_LIBRERIA)`. 
Con estas nuevas librería podemos agregar capas de fondo muy fácilmente.

Básicamente lo primero que tenemos que hacer es indicarle a R cuál es el limite, el *boundin gbox* del mapa que queremos descargarnos. Usamos la función `getbb` y le decimos que es "Ciudad Autónoma de Buenos Aires" ya que es el nombre oficial. Si estuvieramos haciendo un mapa de por ejemplo Rosario le indicaríamos "Rosario, Santa Fe, Argentina".

Luego, con `get_stamenmap` le indicamos especialmente que nos descargue el mapa, en este caso el tipo de mapa que nos estamos descargando es el `toner-background`, pero si quieren otro tipo pueden chequear la página de [Stamen Maps](http://maps.stamen.com/#terrain/12/37.7706/-122.3782).

Luego, en vez de usar ggplot() vamos a usar `ggmap()` pero no se preocupen la sintaxis sigue siendo la misma!

```{r}
library(ggmap)
library(osmdata)

#Indicamos cual es la ciudad de fondo que queremos
bbox <- getbb("Ciudad Autónoma de Buenos Aires,Argentina")

#Descargamos el mapa
CABA <- get_stamenmap(bbox = bbox,
                      maptype = "terrain",zoom=12)

# Mapa solo
ggmap(CABA)
```

Nos faltan los datos pero ahora sabemos con certeza que el fondo corresponde a Buenos Aires.

Si no nos gusta este mapa podemos probar con otro, por ejemplo con `toner-background`.

```{r}
#Descargamos el mapa
CABA <- get_stamenmap(bbox = bbox,
                      maptype = "toner-background",zoom=12)

ggmap(CABA)
```

Ahora si, agregemos los datos!

```{r}
ggmap(CABA)+
  geom_bin2d(data = salud_caba, aes(x = long, y = lat), bins = 50) +
    scale_fill_viridis_c()
```

Excelente!
Ahora probemos con un mapa que muestre la misma información pero simulando curvas de nivel.

```{r}

ggmap(CABA) +
  stat_density2d(data = salud_caba, aes(x = long, y = lat, fill=stat(level)),geom="polygon")+
  scale_fill_viridis_c()

```

Facetemos!

```{r}
ggmap(CABA) +
  stat_density2d(data = salud_caba, aes(x = long, y = lat, fill=stat(level)),geom="polygon")+
  scale_fill_viridis_c()+
  facet_wrap(~ORIGEN_FINANCIAMIENTO)
```

Al parecer los privados se concentran claramente en el centro, y de destaca también una concentración alta en la parte norte de la capital, mientras que los establecimientos públicos no tienen una concentración clara.

Por último hagamos un mapa de burbujas, donde el tamaño de cada punto que representa al efector está dado por la cantidad de casos de covid que tuvo el barrio en el que está.

```{r}
ggmap(CABA) +
  geom_point(data = filter(salud_caba,ORIGEN_FINANCIAMIENTO=="Público"), aes(x = long, y = lat, size=total), color="red")
  
```




