---
title: "Geolocalizando"
author: "Bourdin Elian"
date: "19/7/2021"
output: html_document
editor_options: 
  chunk_output_type: console
---

```{r , echo=TRUE, message=FALSE}
library (tmaptools)
library (RUMBA)
library(tidyverse)
library(sf)
```


# Geocodificando

Pero... qué es geocodificar?

Es el proceso de asignar coordenadas (ergo, localización espacial) a uno o varios atributos alfanuméricos que constituyen una dirección. Se requiere de 4 argumentos fundamentales para ello: Calle, Altura o número, Localidad y Estado o Provincia. Otros atributos mejoran la calidad y la precisión: Barrio, País, Código Postal, etc.

Para geocodificar hacemos uso de APIs y servicios geográficos, en este caso, veremos cómo usar el de OpenStreetMap o también conocido como OSM (Nominatim)

## OpenStreetMap

[**OpenStreetMap**](https://www.openstreetmap.org/) es un proyecto colaborativo para crear mapas editables y libres. Los mapas se crean utilizando información geográfica capturada con dispositivos GPS móviles, ortofotografías y otras fuentes libres. Esta cartografía, tanto las imágenes creadas como los datos vectoriales almacenados en su base de datos, se distribuye bajo licencia abierta Licencia Abierta de Bases de Datos.

Los contribuidores más entusiastas mapean barrios completos utilizando herramientas GPS para enviar información local completa, actualizada y precisa a OpenStreetMap. Varias empresas y entidades públicas que producen información geográfica también contribuyen al permitir que sus datos sean incluidos. Existen equipos profesionales de contribuidores que se coordinan para agregar y mantener actualizada información georeferenciada de límites políticos, calles, edificios, negocios y otros puntos de interés.

Toda la información disponible en OpenStreetMap puede ser descargada y reutilizada por cualquier persona, ya sea accediendo al mapa online, obteniendo una copia completa de la base de datos, o accediendo a los datos vía API.

Empecemos!

Vamos a trabajar con datos de una base de datos de entros de salud municipales de Cordoba capital.

```{r}

Centros_Salud <- readxl::read_xlsx("clase-geo-salud/data/Listado_Centros_de_Salud_Municipales.xlsx")#deben colocar el directorio en el cual descomprimieron el archivo

#vamos a explorar el objeto
head (Centros_Salud)
summary(Centros_Salud)

#cuántos valores nulos tenemos en los datos de dirección?
sum(is.na(Centros_Salud$Calle))
sum(is.na(Centros_Salud$Altura)) #Tenemos varios valores nulos
```

Para acceder a las funcionalidades de la API usaremos la libería tmaptools, que tiene una amplia funcionalidad, entre ellas, conectarse a los servicios de OSM.

```{r}
# primero tenemos que construir el campo de dirección tal como lo requerimos
Centros_Salud_Direccion <- Centros_Salud %>% 
  mutate(Dir_completa = paste(Calle, Altura, ",", Localidad, ", Argentina"))

#vamos a explorar el objeto
head(Centros_Salud_Direccion)
summary(Centros_Salud_Direccion)

#cuántas direcciones tenemos?
nrow (Centros_Salud_Direccion)
```

Vamos a geocodificar nuestras direcciones

```{r}
Centros_Salud_Direccion <- Centros_Salud_Direccion %>% 
  mutate(geo=geocode_OSM(  #me devuelve las coordenadas (geocode_OSM) en un campo adicional a los originales
    Centros_Salud_Direccion$Dir_completa,  
    return.first.only = TRUE,  # me devuelve solo el primer resultado encontrado
    keep.unfound = TRUE,  # que mantenga aquellas direcciones que No pudo geolocalizar, con un null en el campo "geo"
    details = FALSE, # que no devuelva detalles, id de OSM u objetos cercanos
    as.data.frame = NA,
    as.sf = FALSE, # que lo deje como una tabla y no lo convierta en un spatial frame
    geometry = "point", # que la geometría sea de tipo PUNTO (es decir, un par de coordenadas)
    server = "https://nominatim.openstreetmap.org" # el servicio que deseo usar: Nominatim
  ))

#qué obtuvimos?
head(Centros_Salud_Direccion)
summary (Centros_Salud_Direccion$geo) #vamos a explorar el componente geo del objeto que nos devuelve OSM

# Base final con coordenadas
Centros_Salud_Direccion <- Centros_Salud_Direccion %>% 
  mutate(lon=geo$lon, lat = geo$lat) %>% # el campo geo se arma como lista, tenemos que seleccionar una lon y una lat
  select(`Centro de Salud`, Dir_completa, lon, lat)

#exploremos el objeto final...
summary (Centros_Salud_Direccion)


#qué nos falta para que sea un objeto geográfico? Agregar el sistema de referencia!
Centros_Salud_Direccion <- Centros_Salud_Direccion %>% 
  filter(!is.na(lon), !is.na(lat)) %>% 
  st_as_sf(coords = c("lon", "lat"), crs = 4326)


summary (Centros_Salud_Direccion)
class(Centros_Salud_Direccion)

```


## USIG

Hay otros servicios para trabajar datos!

USIG es la Unidad de Sistemas de Información Geográfica del Gobierno de la Ciudad de Buenos Aires y brinda un servicio de geocodificación (entre otras cosas) de datos de la Ciudad de Buenos Aires de manera gratuita!!!

La librería que nos facilita el uso de este servicio se llama RUMBA, la cual la instalamos con el clásico install.packages("RUMBA").

RUMBA es un conjunto de herramientas para el análisis de la Región Urbana Metropolitana de Buenos Aires usando R. Incluye funciones que permiten obtener coordenadas precisas (longitud y latitud) que corresponden a direcciones dentro de los límites de la Región Urbana Metropolitana de Buenos Aires o bien de barrios vulnerables de la Ciudad de Buenos Aires.

Las funciones consultan la API del Normalizador de direcciones y de Déficit Habitacional de la USIG. Ademas de las coordenadas, se obtiene la dirección normalizada (escrita de forma inequívoca).

Les proponemos hacer un ejercicio con las postas de vacunación de CABA

```{r}
Postas_Vacunacion <-  readxl::read_xlsx("clase-geo-salud/data/postas_vacunacion_covid.xlsx")#deben colocar el directorio en el cual descomprimieron el archivo

#vamos a explorar el objeto
head(Postas_Vacunacion)
summary(Postas_Vacunacion)
```

El dataframe tiene una columna que hace referencia a la dirección de los centros de vacunación. Pero no tenemos ni latitud ni longitud. Ya sabemos que podemos geocodificar los datos! Vamos a probar el servicio de la USIG.

Con la función *mutate_USIG_geocode* podemos agregar las columnas de lon y lat y así tener las coordenadas. La dirección debe estar expresada como “calle altura, partido”, “calle altura, municipio”, “calle y calle, partido”, o “calle altura, municipio”. El partido o municipio son opcionales. De no ser aclarados, y encontrarse múltiples direcciones que coincidan con la búsqueda, se entregaran las coordenadas dentro de la Ciudad Autónoma de Buenos Aires (si existieran), o en su defecto las del primer partido -por orden alfabético- donde se haya encontrado la dirección.

En resumen: es mejor incluir partido o municipio en las direcciones a georeferenciar.

```{r, message=FALSE}
Postas_Vacunacion_Direccion <- mutate_USIG_geocode(Postas_Vacunacion, "direccion") #paciencia. Puede tardar un poco! Utilizar la función es tan simple como indicar el DF y el nombre del campo que tiene la dirección que vamos a trabajar.

#vamos a explorar el objeto
head(Postas_Vacunacion_Direccion)
summary(Postas_Vacunacion_Direccion)

#Solo nos queda transformarlo a objeto geográfico
Postas_Vacunacion_Direccion <- Postas_Vacunacion_Direccion %>% 
  filter(!is.na(lon), !is.na(lat)) %>% 
  st_as_sf(coords = c("lon", "lat"), crs = 4326)


summary (Postas_Vacunacion_Direccion)
class(Postas_Vacunacion_Direccion)
```



